---
title: "DAM1"
author: "SeungGyu Bak"
date: '2022 3 6 '
output:
  word_document: default
  html_document:
    df_print: paged
---

```{r setup, include=FALSE}
knitr::opts_chunk$set(echo = TRUE)
library(dplyr)
library(ggplot2)
library(lm.beta)
```

## 문1. 다음은 13개 금융기관에 대한 편리성, 신속성, 친절, 능률, 쾌적, 자동화 등의 점수를 나타내고 있는 자료이다.

###(1) b그룹과 f그룹 간의 주요통계량을 비교하려고 한다. R에서 데이터파일을 읽어 적절한 이름의 객체로 저장하고, summary 함수를 이용하여 비교하시오. 

```{r 1-1}
# import the data
data1.1 <- read.csv('dam1.1.csv')

# seperate the original data by group
data1.1.b <- as.data.frame(data1.1[data1.1$group == 'b',3:8], row.names=as.character(data1.1[data1.1$group=='b', 2]))
data1.1.f <- as.data.frame(data1.1[data1.1$group == 'f',3:8], row.names=as.character(data1.1[data1.1$group=='f', 2]))

# show the summary of the grouped data
summary(data1.1.b)
summary(data1.1.f)

```

###(2) 두 그룹의 편리성(convenience)을 히스토그램을 그려서 비교하려고 한다. 다음 코드를 참고하여 이를 수행하시오.

>convenience <- bank[,1]
>hist(convenience)
>hist(convenience, nclass=12)
>hist(convenience, probability=T)

```{r 1-2}
# B group convenience histogram
hist(data1.1.b$convenience, nclass=12, probability=T, main='Histogram of Convenience(B group)', xlab='Convenience')

# F group convenience histogram
hist(data1.1.f$convenience, nclass=12, probability=T, main='Histogram of Convenience(F group)', xlab='Convenience')

```

###(3) 각 그룹별 산점도행렬을 그리고 분석하시오.
  
***B그룹 산점도행렬**

```{r 1-3-1}
pairs(data1.1.b, lower.panel=NULL)
```

B그룹의 산점도행렬에서 대략적으로 상관관계가 나타나는 요인은 kindness-accuracy, kindness-efficiency, accuracy-efficiency 쌍이다.

***F그룹 산점도행렬**

```{r 1-3-2}
pairs(data1.1.b, lower.panel=NULL)
```

F그룹의 산점도행렬에서 대략적으로 상관관계가 나타나는 요인의 쌍은 kindness-accuracy, kindness-efficiency, accuracy-efficiency 이다.


###(4) 각 그룹별 별그림을 그리고 분석하시오.

***B그룹 별그림**

```{r 1-4-1}
stars(data1.1.b, radius=T, key.loc = c(6,2.2), cex=0.8, lwd=1.5, len=.8, main='Stars Plot of B Group')

```

***F그룹 별그림**

```{r 1-4-2}
stars(data1.1.f, radius=T, key.loc = c(7.5,2.2), cex=0.8, lwd=1.5, len=.8, main='Stars Plot of F Group')
```

## 2. 육상선수 중에서 25명을 뽑아 체격과 50m 달리기의 기록을 수집해보니 다음과 같았다. 성별은 남자는 1, 여자는 2로 표시되었고, 신장과 하지장은 cm로, 체중은 kg으로, 50m 달리기는 초 단위로 측정한 것이다.


```{r 2}
# import and preprocess data
data1.2 <- read.csv('dam1.2.csv')
row.names(data1.2) <- data1.2[,1]
data1.2 <- data1.2[,-1]
data1.2$sex <- factor(data1.2$sex, labels=c('M','F'), levels=c(1,2))
summary(data1.2)
```

###(1) 체중의 줄기-잎 그림과 히스토그램을 그리고 분포를 설명하시오. (R코드 및 결과를 제시하고 설명하시오.)

체중의 줄기-잎 그림은 다음과 같다.

```{r 2-1-2}
stem(data1.2$weight)
```

줄기-잎 그림으로 보아 체중의 최빈값은 60~69kg이고, 중간값은 68kg이다. 최빈값<중간값인 분포를 가지므로 오른쪽으로 편중(right-skewed)되어 있고 평균값은 68보다 클 것으로 예상할 수 있다.

체중의 히스토그램은 다음과 같다.

```{r 2-1-3}
hist(data1.2$weight, main = 'Histogram of Weight', xlab = 'Weight')
```

히스토그램으로 나타내는 경우 오른쪽으로 편중된 분포임을 명확하게 알 수 있다.  


###(2) 남자와 여자별로 신장, 하지장, 50m 달리기 각 변수에 대하여 상자그림을 그리고 분포를 비교하시오. (R코드 및 결과를 제시하고 설명하시오.)

각 성별에 대해 신장, 하지장, 50m 달리기에 대한 상자그림을 그리면 다음과 같다.

```{r 2-2-1}
# box plot of height
data1.2 %>% 
  ggplot(aes(sex, height)) +
  geom_boxplot(aes(color = sex)) + 
  labs(title='Box Plot of Height by Sex', x = 'Sex', y = 'Height(cm)') +
  theme(plot.title = element_text(hjust=.5))

```

성별에 따른 신장 분포는 남자가 여자보다 중간값, 사분위수, 최소값, 최대값 모두 높은 수치를 보이고 있다. 단, 남자의 경우 1명이 여자의 1IQR보다 낮은 수치를 기록하고 있다. 

남녀 모두 중간값이 1IQR~3IQR의 중간지점 보다 낮은 지점에 위치하고 있어, 정규분포가 아니라 오른쪽으로 편중된(right-skewed) 분포를 가질 것이라는 추측을 해볼 수 있다.

```{r 2-2-2}
# box plot of lowerbody height
data1.2 %>% 
  ggplot(aes(sex, lower.body)) +
  geom_boxplot(aes(color = sex)) + 
  labs(title='Box Plot of Lower Body Height by Sex', x = 'Sex', y = 'Height(cm)') +
  theme(plot.title = element_text(hjust=.5))

```

성별에 따른 하지장의 분포는 신장과 달리 남녀간 차이가 두드러지지 않는다. 각 성별 별로 최소값 아래에 있는 이상치 1명은 동일한 인물일 것으로 추정된다.

남자의 경우 신장과 달리 하지장 길이는 왼쪽으로 편중된(left-skewed) 분포를 보이고 있으며, 여자는 신장과 유사한 분포를 보이고 있다.

```{r 2-2-3}
# box plot of 50m running record
data1.2 %>% 
  ggplot(aes(sex, X50m)) +
  geom_boxplot(aes(color = sex)) + 
  labs(title='Box Plot of 50m Running Record by Sex', x = 'Sex', y = 'Record(sec)') +
  theme(plot.title = element_text(hjust=.5))

```

성별에 따른 50m 달리기 기록 분포는 남자가 여자보다 더 낮은 값을 기록하고 있다. 이는, 기록 시간이 낮을수록 달리기 능력이 우수하기 때문에 비롯된 변화이다. 

신장과 달리 달리기 기록은 1IQR~3IQR의 가운데에 중간값이 분포하고 있다. 


###(3) 남자와 여자별로 신장, 하지장, 50m 달리기 각 변수에 대하여 t-검정을 실시하고 분석하시오. (적절한 가설과 통계량 산출을 위한 계산식, R코드 및 결과를 제시하고 설명하시오.)

주어진 데이터는 독립표본집단으로, 두 집단이 정규분포이고 분산이 동일한다는 전제 하에 두 집단의 모평균이 같은지 여부를 확인하기 위해 t검정을 한다. 주어진 데이터는 총25명의 데이터로, 남자는 14명, 여자는 11명으로 구성되어 있어 30명 이하의 표본에 적합한 t분포를 적용하기에 적합하다.  

표본표준편차 $S$를 모표준편차 $\sigma$를 대신하여 사용하며, 각 표본의 t값을 추출한 후 주어진 자유도 하의 t값과 비교한 후, 두 표본의 모평균이 동일한지 판단하는 과정을 거친다. 유의수준은 $\alpha = 0.05$로 정한다.

>[가설]
*귀무가설($H_o$) : 성별에 따른 신장, 하지장, 50m 달리기 기록에 차이가 없다. ($\mu_m = \mu_f$)  
*대립가설($H_1$) : 성별에 따른 신장, 하지장, 50m 달리기 기록에 차이가 있다. ($\mu_m \neq \mu_f$)

>[계산식]
$$
T통계량 = \frac{\overline{X}-\mu}{S/_\sqrt{n}}
$$
$$
S^2(동일모분산) = \frac{(({n_1}-1){{s^2}_1})(({n_2}-1){{s^2}_2})}{{n_1}+{n_2}-2}
$$
$$
{s_n}^2(표본분산) = \frac{1}{n-1}\sum_{i=1}^{n} {({X_i}-{\overline{X}})}^2
$$

```{r 2-3-1}
# homogeniety of variance test
for (i in 2:5) {
  a <- var.test(data1.2[,i]~data1.2$sex)[3]
  print(paste('Homogeniety variance test p-value of', names(data1.2)[i], 'is', a))
}
```

$\alpha=0.05$ 유의수준에서 키, 몸무게, 하지장, 50m 달리기 모두 등분산검정의 p 값이 0.05보다 크기 때문에 남자와 여자 그룹은 등분산 가정을 만족한다고 해석할 수 있다.

```{r 2-3-2}
# t-test
for (i in 2:5) {
  a <- t.test(data1.2[data1.2$sex=='M',2], data1.2[data1.2$sex=='F',2], var.equal=T)[3]
  print(paste('P-value of t-test on', names(data1.2)[i], 'is', a))
}
```

$\alpha=0.05$ 유의수준에서 키, 몸무게, 하지장, 50m 달리기 모두 t-test의 p값이 0.05보다 작기 때문에 귀무가설(남녀간 기록의 모평균은 동일하다)을 기각하고 대립가설을 채택한다. 즉, 키, 몸무게, 하지장, 50m 달리기 기록에서 남녀간의 차이가 존재한다.


##3. 고등학교 레슬링 선수들에게 체중감량을 시키면 체력에 어떤 변화가 일어나는가를 조사하기 위하여 어느 고등학교 레슬링 선수 12명을 표본 추출하여 감량시킨 후(2~3kg 정도) 다음의 체력 데이터를 얻었다.

##감량 전과 감량 후 간 차이가 있는가의 대응비교를 악력(우), 윗몸일으키기, 턱걸이, 100m 달리기에 대하여실시하시오. (적절한 가설과 통계량 산출을 위한 계산식, R코드 및 결과를 제시하고 설명하시오.)

데이터 전처리
```{r 3-1}
# import data
data1.3 <- read.csv('dam1.3.csv')
head(data1.3)
str(data1.3)
```

*동일한 선수들이 체중 감량을 한 후 전후의 운동능력에 차이가 발생했는지를 확인하기 위한 가설은 다음과 같다.

>[가설]
*귀무가설($H_o$) : 체중 감량 전후로 선수들의 악력, 윗몸일으키기, 턱걸이, 100m 달리기 기록에 차이가 없다. ($\mu_{pre} = \mu_{post}$)  
*대립가설($H_1$) : 체중 감량 전후로 선수들의 악력, 윗몸일으키기, 턱걸이, 100m 달리기 기록에 차이가 있다. ($\mu_{pre} \neq \mu_{post}$)


* 분석방법 : 대응표본 t검정

대응표본 t검정은 표본 구성원의 실험 전후 데이터 차이를 알고 있을 때에, 각 표본의 실험전후 차이값이 통계적으로 유의미한지 확인하는 검정 방법이다.

독립표본 t검정과 유사하게 t값을 기준으로 가설을 검정하는 방식이지만, t값을 구성하는 값이 집단 간의 평균 차이가 아니라 각 표본 구성원의 실험 전후 차이값이라는 점에서 차이가 있다.

구체적인 통계량은 다음과 같다.

>[계산식]
$$
T통계량 = \frac{\overline{D}-({\mu_{pre}}-{\mu_{post}})}{S_D/_\sqrt{n}}
$$
$$
\overline{D}(차이값의 평균) = \frac{\sum({X_{pre}}-{X_{post}})}{n}
$$
$$
{s_D}^2(차이값의 표본분산) = \frac{\sum({D_i}-\overline{D})^2}{n-1}
$$

대응표본 t검정을 위해서는 t.test()함수를 이용할 수 있다.

```{r 3-2}
# t-test
for (i in 3:6) {
  a <- t.test(data = data1.3, data1.3[,i]~time, paired=T)[3]
  print(paste('P-value of paired t-test on', names(data1.3)[i], 'is', a))
}
```

검정 결과, $\alpha=0.05$ 수준에서 p값은 악력, 윗몸일으키기, 턱걸이에서는 유의미한 결과를 보여줬지만, 100m 달리기 항목에서는 유의수준을 넘지 못하는 t값을 갖는 것으로 나타났다. 

따라서, 주어진 데이터를 바탕으로 감량 전과 감량 후에 악력, 윗몸일으키기, 턱걸이 항목에서는 귀무가설을 기각할 수 있지만, 100m 달리기 항목에서는 귀무가설을 기각할 수 없다.



##4. 어떤 공장에서 나오는 제품의 강도($kg/{cm^2}$)가 그 공정의 온도와 압력에 어떠한 영향을 받는가를 조사하기 위하여 다음의 데이터를 얻었다. 

```{r}
# import the data
data1.4 <- read.csv('dam1.4.csv')
data1.4
```

###(1) 선형 회귀모형 $Y={\beta_0}+{\beta_x}{X_1}+{\beta_2}{X_2}+\epsilon$이 성립된다고 가정하고 데이터로부터 회귀모형을 추정하시오.

회귀분석이란, 연속형 변수 간에 선형 상관관계가 성립한다는 것을 전제로, 각 독립변수가 설명변수에 어느 정도 영향을 미치는지를 연구하는 통계분석기법이다.

회귀모형은 회귀분석을 통해 모수 및 오차를 바탕으로 구성한 수식이다.

문제에서 주어진 선형회귀모형은 다음과 같다. 
$$
Y={\beta_0}+{\beta_x}{X_1}+{\beta_2}{X_2}+\epsilon
$$

이때에 $Y$는 강도(stre)를, $X_1$과 $X_2$는 각각 공정온도(temp)와 공정압력(pres)를 나타낸다.
$\epsilon$은 $X_1$과 $X_2$로 설명할 수 없는 $Y$의 변화분을 나타내는 오차항이다.

회귀모형을 도출하기 위한 R 코드는 아래와 같다.

```{r 4-1}
data4.lm <- lm(data = data1.4, formula = stre~.)
data4.lm
```

회귀분석 결과, $\beta_1$에 해당하는 공정온도의 회귀계수는 -0.17, $\beta_2$에 해당하는 공정압력의 회귀계수는 11.84, $\epsilon$에 해당하는 오차항은 -554.53으로 나타났다.

따라서 주어진 데이터의 선형회귀모형은 아래와 같이 추정할 수 있다.

$$
Y = (-554.53) - 0.17{X_1} + 11.84{X_2}
$$


###(2) 오차분산 $\sigma^2$을 추정하고, $Var(b_0)$, $Var(b_1)$, $Var(b_2)$의 추정치를 구하시오.

오차$e$란, 회귀모형에 따라 적합된 값과 실제값 간의 차이를 나타내는 통계량으로, 다음과 같이 표현할 수 있다. 

$$
e = Y - \hat{Y}
$$

오차분산이란, 주어진 데이터에서 추정된 회귀모형을 바탕으로 도출한 오차가 실제 데이터로부터 얼마나 흩어져있는지를 나타내는 통계량이다. 

$$
\sigma^2 = \sum{({Y} - {\hat{Y})^2}}
$$

다만, 오차는 모집단과 회귀모형 추정치 간의 차이를 나타내는 통계량이고, 주어진 문제에서는 모집단에 대해서는 알 수 없기 때문에, 오차분산의 불편추정량인 잔차의 평균제곱합을 바탕으로 오차분산을 추정할 수 있다. 잔차의 평균제곱합은 다음과 같다.

$$
MSE = df \times \sum{({Y_i}-{\hat{Y}})}^2
$$

주어진 데이터를 바탕으로 추정한 잔차의 평균제곱합을 구하기 위해 회귀모형의 분산분석표를 도출하면 다음과 같다.

```{r 4-2}
anova(data4.lm)
```

분석결과에 따르면, $X_1$의 평균제곱합은 634.9, $X_2$의 평균제곱합은 6295.7, 잔차의 평균제곱합은 469.4이다.

따라서, **Var($\beta_0$) = 469.4, Var($\beta_1$) = 634.9, Var($\beta_2$) = 6295.7**이다.


###(3) $X_1 = 190^\circ C$이고, $X_2 = 56 psi$에서 평균 제품의 강도 추정치 $\hat{Y}$는 얼마인가?

추정한 회귀식에 $X_1 = 190^\circ C$, $X_2 = 56 psi$를 대입한 추정치는 다음과 같다.

$$
\hat{Y} = (-554.53) - 0.17\times{190} + 11.84\times{56} = 76.21
$$

따라서, 공정온도 $190^\circ{C}$, 공정압력 $56psi$에서 평균제품의강도는 76.21이 될 것이라고 추정할 수 있다.


###(4) $X_1 =450^\circ C$이고, $X_2 = 61 psi$에서의 평균 제품 강도를 추정한다고 할 때, 위에서 적합된 모형의 적절성을 판단하고 그 근거를 제시하시오.

추정한 회귀식에 $X_1 =450^\circ C$, $X_2 = 61 psi$를 대입한 추정치는 다음과 같다.

$$
\hat{Y} = (-554.53) - 0.17\times{450} + 11.84\times{61} = 91.21
$$

주어진 표본을 바탕으로 판단할 때에 이러한 추정치는 신뢰도가 높지 않다고 볼 수 있다. 

그 이유는 첫째로, 회귀모형을 추정한 자료의 범위를 벗어난 변수를 대입하는 경우 회귀모형의 적절성이 달라질 수 있기 때문이다. 주어진 자료의 범위를 벗어난 경우, 변수 간의 선형관계가 깨지거나 달라지기도 한다. 문제의 표본에서 공정온도는 179~209$^\circ{C}$ 범위인데, 새롭게 추정해야 하는 온도는 그 범위를 벗어나있다. 

두 번째 이유는, 주어진 표본을 바탕으로 적합한 추정치와 실제 관측치 간의 차이(잔차)가 지나치게 크고 일관성이 없다는 점을 들 수 있다. 공정압력이 61psi인 2, 5, 8번째 관측자료의 추정치와 잔차는 다음과 같다.

```{r 4-4}
resid(data4.lm)[c(2,5,8)]
data4.lm$fitted.values[c(2,5,8)]
```

공정압력이 61psi로 일정한 가운데, 공정온도가 179~201~209로 증가함에 따라 실제 강도는 122.0, 150.3, 113,8로 비선형적으로 변화한다. 하지만, 추정치의 값은 선형적으로 감소하기 때문에 잔차값은 -17.8~17.3으로 크게 변동하고 있다. 

이는 선형추정식의 각 계수보다 잔차항이 크기 때문으로, 특히 $X_1$의 계수는 -0.17로 잔차항 -554.53에 비해 작다. 따라서, 주어진 수치를 바탕으로 판단하면 회귀모형의 적절성이 떨어진다고 할 수 있다.


###(5) 분산분석표를 작성하고 $\alpha=0.05$로 F검정을 실시한 결과를 설명하시오.

분산분석표는 각 변수와 잔차에 대한 자유도, 제곱합, 평균제곱, F값을 정리한 표이다. R에서는 anova() 함수를 이용하여 구현할 수 있다.

```{r}
anova(data4.lm)
```

두 독립변인 공정온도(temp)와 공정압력(pres)의 F값은 각각 1.3526, 13.4133으로 계산된다. 주어진 표본크기 $n=8$과 자유도 $df=1$에서 $\alpha=0.05$수준의 F값 임계치는 다음과 같다.

```{r 4-5-2}
qf(0.95, 1, 8)
```

따라서, 공정온도는 임계치를 넘지 않기 때문에 강도와 유의미한 상관관계를 갖지 않아 귀무가설을 기각할 수 없다. 한편, 공정압력은 임계치를 넘는 F값을 갖기 때문에 강도와 유의미한 상관관계를 갖는다고 해석할 수 있다.

이와 동일한 결과를 P값을 통해서도 도출할 수 있다. 즉, 공정압력과 공정강도의 p값은 각각 0.30, 0.01로 나타난다. 즉, 회귀분석 결과 공정온도는 $\alpha=0.05$ 수준에서 강도와 유의미한 관계를 갖지 않고, 공정압력은 유의미한 상관관계를 가진다고 할 수 있다.


###(6) 결정계수 $R^2$을 구하고 의미를 해석하시오.

결정계수$R^2$란, 종속변수$Y$의 총변동분 중에서 회귀모형을 통해 설명할 수 있는 비율을 수치로 나타낸 것이다. 즉, 모든 관찰점이 회귀직선상에 있어 회귀모형으로 표본의 변동을 모두 설명할 수 있다면 결정계수는 1이 된다. 이와 반대로 설명변수와 종속변수 간 전혀 상관관계가 없어서 계수가 0이 된다면 결정계수는 0이 된다. (회귀모형, 김성수 등, 2017, 한국방송통신대학교출판문화원)

$$
R^2 = \frac{SSR(설명변수의 총제곱합)}{SST} = 1 - \frac{SSE(잔차의 총제곱합)}{SST}
$$

분산분석표를 통해 $R^2$를 도출하는 과정은 다음과 같다.

$$
R^2 = \frac{\sum{SSR}}{SST} = \frac{634.9+6295.7}{634.9+6295.7+2346.8} = 0.747
$$

동일한 수치를 R 명령어를 통해 도출하는 과정은 다음과 같다.

```{r 4-6}
summary(data4.lm)
```

따라서, 주어진 회귀모형의 $R^2$는 0.747이다.


###(7) $X_1$, $X_2$, $Y$를 모두 표준화시킨 중회귀방정식을 구하고, 의미를 해석하시오. 또한 분산분석표를 작성하고 (5)번과 비교하여 설명하시오.

표준화된 중회귀방정식이란, 단위에 따라 각 변수의 변화를 나타내는 수치가 달라지는 점을 보완하기 위해 모든 변수를 표준화한 후 회귀모형에 적합하는 분석방법을 말한다. 이를 위해 원자료의 각 변수를 모두 표준화해주는 과정은 다음과 같다.

$$
{X_i}^* = \frac{{X_i}-\overline{X}}{\sqrt{var_x}}
$$

이를 R로 구현하면 다음과 같다.

```{r 4-7}
std.var <- function(x) {
  for (i in 1:ncol(x)) {
    m <- mean(x[,i])
    s <- sd(x[,i])
    for (j in 1:nrow(x)) {
      x[j,i] <- (x[j,i] - m)/s
    }
  }
  return(x)
}

data1.4.s <- std.var(data1.4)

data4.lm.s <- lm(data = data1.4.s, stre~.)
summary(data4.lm.s)
anova(data4.lm.s)
```

표준화 중회귀방정식을 추정한 결과, 회귀계수에 변화가 생겼고, 잔차항이 0이 되는 변화가 생겼지만, 그 이외의 통계량은 단순 중회귀방정식과 비교해서 변화가 없었다. 즉, 공정온도와 공정압력의 가설검정결과(F값), 결정계수의 크기는 모두 동일하고, 분산분석표 역시 단순 중회귀방정식과 동일한 결과를 보이고 있다. 다만, 단위가 가지는 효과를 제거했기 때문에 총제곱합과 평균제곱합의 크기에는 변화가 생긴 것을 확인할 수 있다.

한편, lm.beta 패키지의 lm.beta() 함수를 이용해서도 동일한 결과를 얻을 수 있다.

```{r 4-7-2}
data4.lm.s2 <- lm.beta(data4.lm)
summary(data4.lm.s2)
```


##5. 어떤 화학공장에서 제품 수율(%)에 영향을 미칠 것으로 생각되는 반응온도(A)와 원료종류(B)를 요인으로 택하여 반복이 2회인 이원배치실험을 했다. 자료는 다음과 같다.

```{r}
# import the data

data1.5 <- read.csv('dam1.5.csv')
head(data1.5)
```

###(1) 반응 온도에 따라 차이가 있는지, 원료종류에 따라 차이가 있는지 분석하시오.

이원배치실험이란, 두 개 이상의 독립변수와 종속변수 간의 관계를 확인하기 위해 독립변수 각각을 변화시켜, 변화시킨 쌍만큼의 조합을 반복해서 실험하는 연구방식을 뜻한다. 각 독립변수의 쌍마다 반복 횟수에 따라 n회 반복 실험이 진행된다. 문제에서 주어진 실험은 반복이 2회인 이원배치실험이다.

이원배치실험은 일원배치실험과 동일하게 총제곱합, 요인별 집단내 총제곱합, 요인별 집단간 총제곱합을 구하고, 추가로 교호작용의 총제곱합을 구한 뒤, 각 제곱합을 자유도에 따라 나눈 평균제곱합을 구한 후, 집단내 평균제곱합과 집단간 총제곱합의  비율(F값)이 임계치를 넘는지를 비교하여 통계적으로 독립변수가 종속변수에 유의미한 영향을 미치는지를 판별하게 된다.

이원분산분석의 경우, 종속변수의 효과변동치가 다음과 같은 모형을 따른다고 가정한다.
$$
X_{ijk} = \mu + \alpha_i + \beta_j + \gamma_{ij} + e_{ijk}
$$

이때, $\mu$는 평균효과, $\alpha_i$는 A요인의 효과, $\beta_j$는 B요인의 효과, $\gamma_{ij}$는 교호작용효과, $e_{ijk}$는 요인으로 설명할 수 없는 오차글 뜻한다.

귀무가설과 대립가설은 다음과 같다.

$$
H_0 : \alpha_i = 0 \; and \; \beta_j = 0 \; and \; \gamma_{ij} = 0
$$

$$
H_1 : \alpha_i \neq 0 \; or \; \beta_j \neq 0 \; or \; \gamma_{ij} \neq 0
$$


구체적으로 A요인의 수준이 i개, B요인의 수준이 j개 있고 반복횟수가 k인 이원배치실험의 총제곱합, A요인의 총제곱합, B요인의 총제곱합, 교호작용 총제곱합, 요인내 총제곱합과 각 요인의 평균제곱합은 다음과 같다.

$$
SST(총제곱합) = \sum_{i}\sum_{j}\sum_{k}{(X_{ijk}-\overline{X})^2}
$$

$$
SSA(A요인의 총제곱합) = \sum_{i}\sum_{j}\sum_{k}{(\overline{X_{i.}}-\overline{X})^2} = \sum_{i}Jn{(\overline{X_{i.}}-\overline{X})^2}
$$

$$
SSB(B요인의 총제곱합) = \sum_{i}\sum_{j}\sum_{k}{(\overline{X_{j.}}-\overline{X})^2} = \sum_{j}In{(\overline{X_{j.}}-\overline{X})^2}
$$

$$
SSAB(A요인-B요인의 교호작용) = \sum_{i}\sum_{j}\sum_{k}{(X_{ij}-\overline{X})^2} = \sum_{i}\sum_{j}n{(\overline{X_{ij}}-\overline{X_{i.}}-\overline{X_{j.}}+\overline{X})^2}
$$

$$
SSW(집단내 총제곱합) = \sum_{i}\sum_{j}\sum_{k}{({X-\overline{X_{ij}}})^2}
$$

집단내 총제곱합은 다음과 같이 쓸 수도 있다.

$$
SSW = SST - SSA - SSB - SSAB
$$

평균제곱합은 다음과 같다.

$$
MS(평균제곱합) = \frac{SS(각각의 총제곱합)}{df(각 총제곱합의 자유도)}
$$

$$
F_A = \frac{MSA}{MSW}
$$

한편, 기준이 되는 F값의 임계치는 다음과 같다.
$$
F_{{i-1},{N-i}}
$$

위 수식에 따라 주어진 데이터값을 계산하면 이원배치 분산분석이 가능하다. R에서는 aov() 함수를 이용하여 분석이 가능하다.

```{r 5-1}
data1.5.aov <- aov(yield~ingre*temp, data1.5)
summary(data1.5.aov)
```

분산분석표를 통해 추출한 F값을 검정한 결과, $\alpha=0.05$ 수준에서 원료종류와 반응온도, 교호작용 모두 수율에 유의미한 영향을 미친다고 할 수 있어, 귀무가설을 기각하고 대립가설을 채택한다.



###(2) 교호작용 효과를 나타내는 그림을 그리고 해석하시오.

반응온도와 원료종류의 교호작용 효과를 그래프로 표현하면 다음과 같다. 

```{r 5-2}
# select and mutate data for interaction plot
data1.5 %>% group_by(ingre, temp) %>% # grouping the raw data by ingredient and temperature
  summarise(mean = mean(yield), sd = sd(yield)) %>% # calculate mean and sd by group
  ggplot(aes(x = temp, y = mean)) + # basic plot is between temperature and yield
  geom_point(aes(col = ingre, shape = ingre)) + # spot points according to each ingredient group
  geom_line(aes(group = ingre, col = ingre, lty = ingre)) + # draw a line according to each ingredient group
  labs(title='Interaction Plot between Ingredients and Temperatures', x = 'Temperatures', y = 'Mean(yield)', color = 'Ingredient') +
  theme(plot.title = element_text(hjust=.5))
```

반응온도는 원료종류와 관계없이 a3 수준에서 수율이 가장 높고, 원료는 a1수준에는 b2, 나머지 반응온도 수준에서는 b1이 가장 좋은 수율을 보이고 있다.

따라서, a1~a3 수준에서는 교호작용이 없으나, a3를 넘어서는 반응온도 수준에서는 교호작용이 있는 것을 확인할 수 있다.


###(3) 수율을 가장 크게 하는 조건을 찾아보시오.

교호작용 효과를 분석한 결과에 따라, 반응온도가 a3이고, 원료가 b1을 이용한 경우, 수율이 통계적으로 유의미하게 높다고 할 수 있다. 주어진 자료에서도 집단평균이 b1-a3 조합에서 가장 높았다는 점을 확인할 수 있다.
