---
title: '[DAM]homework2'
author: "Q"
date: '2022 3 23 '
output: word_document
---

```{r setup, include=FALSE}
knitr::opts_chunk$set(echo = TRUE)
library(ggplot2)
library(dplyr)
library(leaps)
library(MASS)
```

## 1. 어느 전구 공장에서 기존의 생산방식으로 만들어진 전구의 평균수명은 1,500시간, 표준편차는 200시간으로 알려져 있다. 최근 이 회사에서 새로운 생산방식을 도입하려는데, 이 방식으로 생산된 전구는 평균수명이 1,600시간이라고 한다. 이와 같은 주장을 확인하기 위해 30개의 표본을 단순임의 추출하여 표본평균을 구하여 보니 $\overline{x}=1555$이었다. 과연 새 방식의 전구수명이 1,600시간이라고 할 수 있는가?

### (1) 이 가설검정에서 2종 오류의 확률을 구하라. 유의수준은 5%이다.

```{r 1}
# 단측검정에서 2종 오류를 계산하는 함수 정의
get_beta <- function(mu0, mu1, n, sigma, a = 0.05){
  mu0 <- mu0; mu1 <- mu1;  std <- sigma/sqrt(n); a <- a
  # 귀무가설의 모평균, 표준편차와 표본 수, 유의수준을 이용하여 귀무가설의 기각역 계산
  cr <- qnorm(1-a, mu0, std)
  # 기각역, 대립가설의 모평균, 표준편차를 이용하여 2종오류 계산
  # 귀무가설 모평균 <= 대립가설 모평균이면 대립가설의 분포에서 기각역 왼쪽 p값
  if (mu0 <= mu1) {b <- pnorm(cr,mu1, std)} 
  # 귀무가설 모평균 > 대립가설 모평균이면 기각역 오른쪽 분포값
  else { b <- 1-pnorm(cr, mu1, std)}
  return(b)
}
```

```{r 1-1}
# (1)번 문제 해결
get_beta(1500, 1600, 30, 200)

```

### (2) 가설검정에서 귀무가설은 변하지 않고, 대립가설이 아래와 같이 바뀌었다. 2종 오류의 확률을 구하라. 유의수준은 5%이다.

$$
H_0 : \mu=1500
$$
$$
H_1 : \mu=1580
$$
```{r 1-2}
get_beta(1500, 1580, 30, 200)
```


### (3) 전구수명에 대한 가설검정 $H_0 : \mu=1500$, $H_1 : \mu=1570$에서 1종 오류의 확률($\alpha$)을 5%, 2종 오류의 확률($\beta$)의 확률을 10%로 하는 표본의 크기를 구하고, 검정 선택기준을 정하여라. 모표준편차($\sigma$)는 200시간으로 가정한다.


```{r 1-3}
# 검정력이 0.7 / 0.8 / 0.9 로 변하는 경우 표본 크기와 beta값 변화를 표현하는 반복식
for (p in c(0.7, 0.8, 0.9)){
  p <- p
  # 문제에서 주어진 값과 주어진 검정력을 바탕으로 표본의 크기 계산
  ptt <- power.t.test(delta = 70, sd = 200, sig.level = 0.05, power = p, type = 'one.sample', alternative = 'one.sided')
  n <- as.numeric(ptt[1])
  # 표본 크기를 이용해서 beta값 계산
  beta <- get_beta(1500, 1570, n, 200)
  # 결과값 출력
  print(paste('검정력이', p, '인 경우 적정 표본의 수는', round(n, 2), '이고, 이 경우 2종 오류는', beta, '이다'))
}

```

따라서 검정력이 0.9, 표본의 수가 72인 경우 1종 오류 5%, 2종 오류 10%인 일표본 단측검정이 가능하다.


## 2. 다음은 자동차들의 연비(갤론당 주행 마일)를 알아보기 위하여 예상되는 열 개의 설명변수를 얻은 자료이다. 변수선택 방법을 이용하여 모형을 적합하고 결과를 설명하시오.

```{r 2}
# data import
dam2 <- read.csv('dam2.1.csv')

# 상수항만 가진 회귀모형과 모든 변수를 포함한 회귀모형 설정
reg_min <- lm(y~1, dam2)
reg_max <- lm(y~., dam2)
```



```{r 2-1}
# 전진선택법
step(reg_min, scope = list(lower = reg_min, upper = reg_max), direction = 'forward' )
```
전진선택법을 이용한 변수선택 결과, X5, X1, X3을 선택했고, 최종 선택한 모형의 AIC는 62.69이다. 회귀모형은 다음과 같다.

$$
y = -3.1633X_5 -0.9449X_1 - 0.018X_3 + 38.7542
$$


```{r 2-2}
# 후진소거법
step(reg_max, direction = 'backward' )
```

후진소거법을 이용한 변수선택 결과, X5, X6, X8을 선택했고, 최종 선택한 모형의 AIC는 61.34이다. 회귀모형은 다음과 같다.

$$
y = -3.913X_5 +1.227X_6 + 2.944X_8 + 9.584
$$

```{r 2-3}
# 단계적선택법
step(reg_min, direction = 'both', scope = list(upper = reg_max) )
```

단계적선택법을 이용한 변수선택 결과, X5, X1, X3을 선택했고, 최종 선택한 모형의 AIC는 62.69이다. 회귀모형은 다음과 같다.

$$
y = -3.1633X_5 -0.9449X_1 - 0.018X_3 + 38.7542
$$

변수선택 결과, 전진선택법과 단계적 선택법을 이용한 결과는 동일하고, 후진소거법을 이용한 모형은 AIC가 조금 더 낮은 장점을 가지고 있다.


## 3. 비누공장의 서로 다른 두 생산라인에서 공정의 속도와 생산과정에서 생기는 부산물인 비누 부스러기의 양을 적은 자료이다. 각 생산공정을 구분하여 공정속도와 부산물의 양의 관계를 적합하고, 결과를 해석하시오. 또한 모형 적합 결과를 그래프로 표시하시오.

```{r 3}
# import data
dam3 <- read.csv('dam2.2.csv')
dam3$d <- as.factor(dam3$d)

# 생산공정별 산점도
dam3 %>% group_by(d) %>%
  ggplot(aes(x = x, y = y)) +
  geom_point(aes(col = d, shape = d)) +
  labs(title = 'scatter plot by production process', x = 'speed', y = 'by-product', color = 'process', shape = 'process') +
  theme(plot.title = element_text(hjust = .5))
```

생산공정에 관계없이 부산물의 양과 공정속도 간에는 양의 상관관계가 있고, 단순선형관계가 있는 것으로 추정해볼 수 있다. 또한, 생산공정 0보다 생산공정 1에서 공정속도와 관계없이 부산물의 양이 더 많은 것으로 추정해볼 수 있다.


```{r 3-1}
# 생산공정별 선형회귀 적합
dam3.d0 <- dam3[dam3$d=='0',1:2]
dam3.d1 <- dam3[dam3$d=='1',1:2]

lm.d0 <- lm(y~x, dam3.d0)
lm.d1 <- lm(y~x, dam3.d1)
summary(lm.d0)
summary(lm.d1)

```

생산공정에 따라 부산물의 양과 공정속도를 선형회귀모형으로 적합한 결과, 공정과 관계없이 공정속도의 가중치는 통계적으로 유의미한 것으로 나타났다. 

회귀모형 적합 결과에 따라 1번 생산공정의 경우, 부산물의 양과 공정속도 간 선형회귀모형은
$$
y = 1.32205x + 7.57446
$$
이고, 
2번 생산공정의 경우 선형회귀모형은
$$
y = 1.14539x + 97.96533
$$
으로 표현할 수 있다. 하지만 위와 같이 생산공정을 선형회귀에 포함시키지 않은 데이터를 이용한 적합을 통해서는 1번 생산공정과 2번 생산공정 간 회귀계수에 유의미한 차이가 있는지를 확인하기 어렵다. 따라서 생산공정을 포함한 선형회귀모형 분석을 통해서 생산공정 간 차이를 좀 더 정확하게 분석해야 한다. 


```{r 3-2}
# 생산공정이 부산물의 양과 공정속도 간 선형회귀 관계에 미치는 영향 분석
lm.dam3 <- lm(y ~ x*d, dam3)
summary(lm.dam3)
```

생산공정을 포함한 회귀모형을 적합한 결과, 공정속도와 생산공정 간 교호작용은 통계적으로 유의미하지 않아 $\alpha = 0$이라는 귀무가설을 기각하지 못한다. 따라서 생산공정별 회귀계수 차이는 없다고 결론내릴 수 있다.
이 분석에 따라 교호작용을 포함하지 않은 선형모형을 적합한 결과는 다음과 같다.

```{r 3-3}
# 교호작용을 포함하지 않은 생산공정 포함 선형회귀모형 분석
lm.dam3.1 <- lm(y ~ x + d, dam3)
summary(lm.dam3.1)
```

생산공정의 계수는 53.1292로 나타났고, 통계적으로 유의미한 t값을 갖는 것으로 나타났다.

따라서, 1번 생산공정의 경우 선형회귀모형은 
$$
y = 1.2307x + (27.28179 + 53.1292)
$$
이고, 2번 생산공정의 경우 선형회귀모형은
$$
y = 1.2307x + 27.28179
$$
로 나타낼 수 있다.


이상의 분석결과를 그래프로 나타내면 다음과 같다.

```{r 3-4}
dam3 %>% group_by(d) %>%
  ggplot(aes(x = x, y = y)) +
  geom_point(aes(col = d, shape = d)) +
  labs(title = 'scatter plot by production process with regression line', x = 'speed', y = 'by-product', color = 'process', shape = 'process') +
  theme(plot.title = element_text(hjust = .5)) +
  geom_abline(intercept = 27.28179, slope = 1.2307, color = 'hotpink') +
  geom_abline(intercept = 80.41099, slope = 1.2307, color = 'deepskyblue')
```


## 4. 어느 한 시점에서 도산한 기업과 도산하지 않은 기업들의 2년 전 재무현황자료가 다음과 같다. 변수들의 의미는 다음과 같다.

```{r 4}
# import data
dam4 <- read.csv('dam2.3.csv')
dam4$bankrupt <- factor(dam4$bankrupt, levels = 0:1, labels = c('No', 'Yes'))
summary(dam4)
```

### (1) 로지스틱 회귀모형을 이용하여 분류분석을 하고, 결과를 해석하시오.

```{r 4-1}
# 변수선택
glm.full <- glm(bankrupt~., family = binomial(link = logit), dam4)
summary(glm.full)
glm.nth <- glm(bankrupt~1, family = binomial(link = logit), dam4)
summary(glm.nth)
# 후진소거법을 이용한 변수선택
step(glm.full)
```

모든 변수를 설명변수로 포함시킨 로지스틱 회귀분석 결과 $X_3$을 제외하고 나머지 설명변수들의 회귀계수는 귀무가설을 기각하지 못했다. 이에 따라 적절한 모형을 선택하기 위해 후진소거법을 이용한 변수선택을 진행했다.

변수선택 결과, $X_1$, $X_3$, $X_4$를 포함한 회귀모형이 AIC를 기준으로 했을 때에 가장 타당한 모형인 것으로 나타났다.

변수선택 결과에 따라 로지스틱 회귀모형을 적합한 결과는 다음과 같다.

```{r 4-1-1}
glm.opt <- glm(bankrupt~x1 + x3 + x4, family = binomial(link = logit), dam4)
summary(glm.opt)
```


변수선택 후 설정한 회귀모형에서도 $X_3$ 외의 설명변수는 회귀계수가 유의미하지 않은 것으로 나타났다.

```{r 4-1-2}
# 추가적인 변수 제거를 위해 카이제곱 통계량을 이용하여 변수선택
drop1(glm.opt, test = 'Chisq')
```

추가적인 변수선택 결과 $X_1$을 모형에 남겨두는 것이 타당하다는 결과가 도출되었다.
이에 따라 최종모형을 적합하면 다음과 같다.

```{r 4-1-3}
# x1, x3을 포함한 로지스틱 회귀모형 적합
glm.final <- glm(bankrupt ~ x1 + x3, family = binomial(link = logit), dam4)
summary(glm.final)
# 추가적인 변수선택 가능성 진단
drop1(glm.final, test = 'Chisq')
step(glm.final)
```

```{r 4-1-4}
# deviance를 이용한 유의확률 계산
1-pchisq(52.679-24.880, 2)
```

따라서, $X_1$(총부채에 대한 유동성 비율)과 $X_3$(총부채에 대한 현 자산의 비율)을 설명변수로 한 로지스틱 회귀모형이 2년 후 도산 여부를 설명하는 데에 적합하다고 할 수 있다.
최종적으로 선택한 로지스틱 회귀모형은 다음과 같다.

$$
log(\frac{\hat\pi}{1-\hat\pi}) = \hat{\beta_0} + \hat{\beta_1}X_1 + \hat{\beta_3}X_3 = 4.644 -9.332X_1 -2.061X_3
$$

### (2) 다른 기업에 대한 자료가 다음과 같다. 2년 후 이 기업들의 도산여부를 분류한 결과를 보이시오.


(1)에서 도출한 로지스틱 회귀모형을 기초로 (2)의 기업에 대한 도산여부를 예측한 결과는 다음과 같다.

```{r 4-2}
# data import
dam4.2 <- read.csv('dam2.3.2.csv')

predict(glm.final, dam4.2, type = 'link')
```


1번째 기업의 2년 후 도산 오즈비는 1.142로 도산 가능성이 가장 높고, 나머지 기업들의 도산 오즈비는 모두 1 미만인 것으로 나타나, 도산 가능성이 높지 않다고 해석할 수 있다.