---
title: "Untitled"
author: "Q"
date: "2022-10-06"
output: word_document
---

```{r setup, include=FALSE}
library(gam)
library(mfx)
library(pROC)
```

## 1. 4강 과제에서 사용한 crab 자료를 이용하여 무게(x)를 예측변수로 사용하여 부수체(y=1) 확률에 대한 로지스틱 회귀모형을 적합하라.

```{r 1}
dt <- read.table('Crabs.txt', header=TRUE)
fit <- glm(y~weight, family = binomial, data = dt)
summary(fit)
```

### a. ML예측식을 구하라. 표본무게값의 평균값인 2.437kg일 때에 무게가 (1) 1kg 증가할 때의 효과를 선형근사식을 이용하여 구하라. 이 값은 상대적으로 큰 증가량을 나타내므로 (2) 0.10kg 증가에 대하여 결과를 해석하고, (3) 무게가 0.58kg일 때 표준편차 증가에 대하여 결과를 해석하라.
  
사례에서 로지스틱 회귀모형 적합 결과를 바탕으로 추정한 예측식은 다음과 같다.

$$
logit[\pi] = log[\frac{\pi}{1-\pi}] =log[\frac{P(Y=1)}{1-P(Y=1)}] = \alpha + \beta x = -3.6947 + 1.8151x
$$
  
위 예측식을 토대로 표본무게 평균값(2.437kg)일 때의 P(Y=1)의 추정치를 구하면 다음과 같다.

$$
\hat P(Y=1) = \hat \pi(x) = \frac{e^{\alpha + \beta x}}{1 + e^{\alpha + \beta x}} = 0.6745
$$
    
이때, 선형근사를 통해 중량이 1kg 증가할 때 P(Y=1)의 변화를 구하면 다음과 같다.

$$
\hat \beta \hat \pi(x)[1-\hat \pi(x)] = 1.8151 \times 0.6745 \times 0.3255 = 0.3985
$$
  
이때 중량이 0.1kg 증가하면 P(Y=1) 값은 0.0399만큼 증가하게 된다. 따라서, 선형근사를 바탕으로 추정했을 때에 투구게의 평균중량 2.437kg에서 중량이 0.1kg 증가하면 부수체를 가질 확률은 약 0.4% 증가할 것이라고 예측할 수 있다.
  
같은 추정치를 1표준편차만큼의 중량(0.58kg) 변화 효과로 해석하면, 중량이 0.58kg 증가할 때 P(Y=1) 값은 $0.3985 \times 0.58 = 0.2311$만큼 증가한다. 따라서, 주어진 표본에서 평균값을 기준으로 1표준편차만큼 중량이 변화하는 경우 부수체를 가질 확률이 약 23% 증가할 것이라고 예측할 수 있다.


### b. 무게가 0.10kg 증가에 따른 무게의 평균주변효과를 구하여 그 결과를 해석하라.

```{r 1-b}
predict(fit, data.frame(weight=quantile(dt$width)))
logitmfx(fit, atmean=FALSE, data=dt)
```
  
평균주변효과란 로지스틱 회귀분석 결과 적합된 모형에 대해 표본 데이터의 모든 설명변수 값이 가지는 반응변수 변화율의 평균을 산출한 값이다. R에서는 mfx 패키지의 logitmfx() 함수를 이용하여 구할 수 있다.
  
주어진 모형을 바탕으로 개체중량 1kg 증가의 평균주변효과는 0.3495로 계산된다. 이를 0.1kg 증가에 대한 효과로 환산하면 0.035이다. 즉, 표본 데이터의 모든 설명변수 수치를 기준으로 평균값을 도출했을 때에 투구게의 중량 0.1kg이 증가하면 부수체를 가질 확률이 3.5% 증가할 것으로 예상할 수 있다. 


### c. y=1인 표본비율을 분계점으로 사용하여 분류표를 만들어라. 민감도와 특이도를 구하고 그 값을 해석하라.
  
분류표란, 이항변수인 반응변수에 대해 Y=1일 것으로 예상되는 사례의 수와 실제 Y=1인 사례의 수를 바탕으로 작성한 2X2의 표를 말한다. 표본비율 $\bar \pi = 0.6416$을 임계점으로 $\hat \pi_i$와 비교하여 Y=1인 사례를 분류하여 분류표를 작성한 결과는 다음과 같다.
  
```{r 1-c}
prop <- sum(dt$y)/nrow(dt) # prop = 0.6416
predicted <- as.numeric(fitted(fit) > prop)
xtabs(~ dt$y + predicted)
```
  
한편, $\pi_0 = 0.5$를 기준으로 작성한 분류표는 다음과 같다.

```{r 1-c-2}
predicted2 <- as.numeric(fitted(fit) > 0.5)
xtabs(~ dt$y + predicted2)
```

민감도란 실제 양성인 사례 중 모형에서 양성으로 예측한 비율$P(\hat Y = 1 | Y = 1)$을 뜻하고, 특이도란 실제 음성인 사례 중 모형에서 음성으로 예측한 비율$P(\hat Y = 0 | Y = 0)$을 뜻한다. 민감도와 특이도는 반응변수가 이항변수인 실험에서 모형의 정확도를 측정하는 지표로 쓰인다.
  
주어진 사례에서 $\bar \pi$를 기준으로 작성한 분류표 상 민감도는 $\frac{43}{43+68} = 0.3874$이고 특이도는 $\frac{45}{45+17} = 0.7258$이다.

$\pi_0$을 기준으로 작성한 분류표 상 민감도는 $\frac{91}{20+91} = 0.8198$이고 특이도는 $\frac{27}{27+35} = 0.4355$이다. 
  
이상의 사례에서 알 수 있듯, 모형의 정확성을 판단하는 기준으로서 민감도와 특이도는 임계치를 어떻게 설정하느냐에 따라 값이 달라진다. 즉, 임계치가 높아져서 Y=1을 판단하는 기준이 까다로워지는 경우 민감도는 낮아지고 특이도는 높아지는 반면, 임계치가 낮아져서 Y=1을 판단하는 기준이 완화되는 경우 민감도는 높아지고 특이도는 낮아지게 된다.
  
  
### d. ROC 곡선을 구하고 AUC를 구하여 결과를 해석하라.
  
ROC 곡선은 임계치($\pi(x)$)의 크기에 따라 민감도와 특이도가 변화하는 양상을 보여주는 그래프이다. x축은 (1-특이도), y축은 민감도로 이루어진 좌표상에 구현되며 곡선 상의 각 점은 1개의 임계치가 주어졌을 때에 도출되는 (특이도, 민감도)의 조합을 나타낸다. 임계치의 값이 낮아질수록 ROC 곡선 상 좌측에 위치한 점으로 나타난다. 한편, 표본을 통해 설명변수가 Y=0인 그룹과 Y=1인 그룹을 분류할 수 있는 설명력이 높아질수록 ROC 곡선은 y=1 축 방향으로 가까워지고, 설명력이 낮아질수록 ROC 곡선은 y=x 직선에 가까워진다. 설명변수가 Y=0인 그룹과 Y=1인 그룹을 반대로 예측하는 극단적인 경우 ROC 곡선은 y=0축을 향해서 볼록한 형태를 가지게 된다.
  
AUC는 ROC 곡선과 x=1, y=0 축을 둘러싼 면적을 의미한다. 설명변수의 예측력에 따라 $0 \le AUC \le 1$ 범위의 값을 가지며, 설명변수를 이용해 반응변수를 완벽하게 예측할 수 있는 경우 1이 되고 표본을 정반대로 예측하는 경우 0이 된다.

주어진 사례에서 ROC 곡선을 구현하면 아래와 같다. 로지스틱 회귀분석을 통해 귀무가설 $H_0 : \hat \beta = 0$을 유의수준 0.05에서 기각할 수 있는 모형을 도출했는데, ROC 곡선은 y=1 축을 향해 볼록한 형태를 가지고 있어 로지스틱 회귀분석 결과를 잘 보여주고 있다.

```{r 1-d-1}
roc.plot <- roc(y ~ fitted(fit), data = dt)
plot.roc(roc.plot, legacy.axes = TRUE)
```
  
주어진 사례에서 AUC를 구하면 다음과 같다. AUC는 0.7379로 계산되며, >0.5이기 때문에 ROC 곡선이 y=1 축을 향해 볼록한 형태를 갖는 점을 반영하고 있다. 
  
```{r 1-d-2}
auc(roc.plot)
```



## 2. 사례-대조 연구관련 논문을 읽고 A4용지 1~2 페이지 국문으로 정리

