---
title: '[DAM2] homework1'
author: "SeungGyu Bak"
date: "2022-09-02"
output: word_document
---

```{r echo=FALSE}
library(epitools)
```

### 1. 1988년에 미국 플로리다주 고속도로 안전국과 자동차국에 의해 수집된 사고 기록이다.

####표본오즈비, 상대위험도와 비율의 차이를 계산하고 해석하시오. 그리고 오즈비와 상대위험도가. 근사적으로 같은 이유를 설명하시오.

데이터셋 입력.

```{r 1}
# create dataset
dead <- c(1601, 510)
survived <- c(162527, 412368)
safety <- c('NA','seatbelt')
data <- data.frame(dead, survived, row.names = safety)
```

표본오즈비 계산.

```{r}
# odds ratio
odds.ratio <- (data[1,1]*data[2,2])/(data[2,1]*data[1,2])
odds.ratio

# 95% confidence interval
result <- oddsratio(as.matrix(data))
result$measure
```

안전장치 사용 여부에 따른 사망발생의 오즈비는 7.9649로 계산된다. 즉, 안전장치를 사용하지 않은 경우 사망이 발생할 오즈가 안전벨트를 착용한 경우 사망이 발생할 오즈의 7.9649배에 달한다. 오즈비의 95% 신뢰구간은 (7.9631, 7.2125)로, 95% 신뢰수준에서 오즈비는 1을 초과한다.\
이는 안전벨트를 맨 경우 교통사고로 발생할 가능성이 그렇지 않은 경우보다 높다는 것을 의미한다.

```{r}
# relative risk
relative.risk <- (data[1,1]/sum(data[1,]))/(data[2,1]/sum(data[2,]))
relative.risk
```

상대위험도는 7.897로 계산된다. 이는, 안전벨트를 착용하지 않은 경우 교통사고로 인해 사망할 확률이 안전벨트를 착용한 경우 교통사고로 인해 사망할 확률에 비해 7.897배라는 것을 의미한다.

```{r}
# difference of proportions
d.prop <- (data[1,1]/sum(data[1,])) - (data[2,1]/sum(data[2,]))
d.prop

# .95 confidence interval
prop.test(data[,1], data[,2])
```

안전벨트를 착용하지 않은 경우와 착용한 경우 교통사고로 인한 사망 비율의 차이는 0.0085로 나타난다. 95% 신뢰구간은 0.0081\~0.0091로 95% 신뢰수준에서 안전벨트 착용은 교통사고 사망 비율에 유의미한 영향을 미치는 것으로 나타났다.

이상의 결과는 공통적으로 안전벨트 착용이 교통사고로 인한 사망 비율에 유의미하게 영향을 미친다는 통계적 추론을 뒷받침하고 있다. 다만, 안전벨트 미착용의 경우 사망비율은 0.0099, 안전벨트 착용의 경우 사망비율은 0.0012로 신뢰구간 도출 없이 비율차이 자체만으로는 안전벨트 착용이 사망비율에 얼마나 영향을 미치는지 직관적으로 나타내기 어렵다. 따라서 상대위험도를 이용한 표기로 두 그룹 간 사망비율의 차이를 좀 더 명확하게 보여줄 수 있다. 한편, 실험설계나 표본 수집의 방법 상 상대위험도를 계산하기 어려운 경우, 오즈비를 이용하면 상대위험도와 동일한 통계적 추론이 가능하다. 사례의 경우, 사망비율이 $\pi_{11} < 0.01$, $\pi_{21} < 0.01$ 수준으로 0에 가깝기 때문에 오즈비(7.9649)와 상대위험도(7.897)의 차이가 크지 않은 것을 알 수 있다.

###2. "오즈비와 상대위험도 관련자로" 중 하나의 논문을 읽고, 그 내용과 자기 생각을 A4용지 1매로 작성하시오.

###3. 두 처리(A, B)와 반응변수 (사망, 생존) 간의 오즈비가 2.0이라고 하자.

\####(1) "처리 A의 사망 확률은 처리 B에 비하여 2배이다"라는 해석이 왜 틀렸는지 설명하고 옳은 해석을 하시오.

주어진 사례를 바탕으로 분할표를 그리면 다음과 같다.

| 처리   | 사망       | 생존       | $\sum$     |
|--------|------------|------------|------------|
| A      | $\pi_{11}$ | $\pi_{12}$ | $\pi_{1+}$ |
| B.     | $\pi_{21}$ | $\pi_{22}$ | $\pi_{2+}$ |
| $\sum$ | $\pi_{+1}$ | $\pi_{+2}$ |            |

오즈비를 계산한 결과는 다음과 같다.

$$
OR = \frac{\frac{\pi_{11}}{\pi_{12}}}{\frac{\pi_{21}}{\pi_{22}}} 
= \frac{\pi_{11}}{\pi_{21}}\times\frac{\pi_{22}}{\pi_{12}}
= \frac{\pi_{11}}{\pi_{21}} \times \frac{(1-\pi_{21})}{(1-\pi_{11})} = 2
$$

'처리 A의 사망확률'에 해당하는 수식은 $\pi_{11}$이고, '처리 B의 사망확률'에 해당하는 수식은 $\pi_{21}$으로, 두 사망확률의 차이를 나타내는 상대위험도의 수식은 $\frac{\pi_{11}}{\pi_{21}}$에 해당한다. 위 오즈비 계산식에 따르면, 오즈비는 상대위험도에 $\frac{\pi_{22}}{\pi_{12}}$를 곱한 값이다.

따라서 오즈비를 처리 A의 사망확률과 처리 B의 사망확률의 비율로 해석하는 것은 틀린 해석이며, 정확한 해석은 '처리 A를 했을 때에 사망이 발생할 오즈는 처리 B를 했을 때에 사망이 발생할 오즈의 2배이다'로 해석하는 것이다.

\####(2) (1)에서의 해석이 근사적으로 맞는 경우는 어느 경우인가?

오즈비와 상대위험도 간의 차이값인 $\frac{\pi_{22}}{\pi_{12}} = \frac{(1-\pi_{21})}{(1-\pi_{12})}$가 1에 수렴하는 경우 오즈비를 상대위험도의 추정치로 해석하는 것이 가능하다. 이는, $\pi_{21}$과 $\pi_{12}$가 0 또는 1에 수렴하는 경우, $\pi_{21}$과 $\pi_{12}$의 차이가 0에 가까운 경우가 등이 이에 해당한다.

\###(3) 처리 A의 사망 오즈가 0.5일 때 처리 A와 처리 B의 사망 확률을 구하시오.

$$
odds_A = 0.5 \\
\Rightarrow  \frac{\pi_{11}}{(1-\pi_{11})} = 0.5 \\
\Rightarrow \pi_{11} = \frac{1}{3}
$$ $$
\frac{odds_A}{odds_B} = 2 \\
 \Rightarrow  odds_B = 0.25 \\
\Rightarrow  odds_B = \frac{\pi_{21}}{(1-\pi_{21})} = 0.25 \\
\Rightarrow \pi_{21} = \frac{1}{5}
$$
