---
title: "Untitled"
author: "SeungGyu Bak"
date: "2022-11-01"
output: word_document
---

```{r setup, include=FALSE}
library(VGAM)
```

## 6.8 <표 6.8>은 소세포 폐암 치료에 대한 임상시험 결과이다. 환자들은 랜덤하게 두 개의 치료군으로 배정되었다. 순차적 치료군은 각 치료 사이클에서 동일한 조합의 화학요법 치료제를 받도록 하는 그룹이고, 교차적 치료군은 각 치료 사이클마다 3개의 서로 다른 화학요법 치료제를 치료 교대로 받도록 하는 그룹이다. 비례오즈 누적 로짓모형을 적합하여 추정된 치료군의 효과를 해석하라. 교호작용항을 포함하는 모형의 적합도가 더 유의한지를 검토하라. 

6.2.2


```{r 6.8.1}

```


## 6.16. <표 6.10>은 연구대상자들을 임의적으로 대조군과 처리군으로 배정하여 실험한 자료이다. 처리군에 배정된 연구대상자들은 사일리움(psyllium)을 포함하는 시리얼을 연구기간 동안 매일 일정량씩 섭취하였다. 이 연구의 목적은 이 시리얼이 LDL 콜레스테롤을 낮추는 효과가 있는지를 알아보는 것이다. 빈도론적 방법이나 베이지안 방법을 사용해서 말기 콜레스테롤 수준에 대한 모형을 구하고자 한다. 초기의 콜레스테롤 수준은 (a) 적절한 점수를 사용하여 공변량(양적 변수)으로 처리하고, (b) 범주형 변수로 처리하여 모형을 적합할 수 있다. 각 경우에 대해서 처리 효과를 분석하고 그 결과를 서로 비교하고 해석하라.


BCLM과 CLM 비교





## 7.2 <표 2.9>에 있는 자료에서 D = 피고인의 인종, V = 희생자의 인종, P = 사형 선고 여부를 나타낸다. <표 7.13>은 로그선형모형(DV, DP, PV)의 적합 결과이다.

a. V의 각 수준에서 D와 P 간의 조건부오즈비를 추정하고 그 의미를 해석하라.

b. 이 모형의 적합도 검정을 시행하고 결과를 해석하라.

c. 이 책의 웹사이트에 있는 파일 DeathPenalty를 이용하여 아래 출력결과를 구하라. P를 반응변수로 취하여 대응되는 로지스틱 모형을 제시하라. 자료를 그룹화한 파일을 만들어 모형을 적합하고 D와 V효과에 대한 추정값과 로그 선형모형에서의 추정값이 어떻게 관련되는지를 설명하라. 둘 중 어떤 모형이 주어진 자료를 분석하는데 더 적절한지 설명하라.



## 7.5 <표 7.5>의 자동차 사고 자료에 대하여 다음 물음에 답하라.

7.2.7


a. <표 7.7>에서 모형 (GL, GS, LS, GI, LI, SI)에서 추정된 오즈비를 이용하여 농촌지역에서 안전벨트를 매지 않은 여성이 부상당할 가능성이 가장 높게 예측되는지를 설명하라.

b. 다음과 같이 2단계에 걸쳐 모형을 적합해보자. 1단계에서는 삼차원 $G \times L \times S$ 분할표에서 S를 반응변수로 간주하는 로지스틱 모형을 적합한다. 2단계에서는 사차원 분할표에서 위의 세 변수를 I에 대한 예측변수들로 간주하여 로지스틱 모형을 적합한다. 이와 같은 복합적인 모형이 합리적인 이유를 설명하고 모형을 적합한 후에 그 결과를 해석하라.

