---
title: "Untitled"
output: html_document
date: "2023-03-19"
---

```{r setup, include=FALSE}
knitr::opts_chunk$set(echo = TRUE)
library(dplyr)
```

## 1. R과 파이썬의 사용에 관한 다음 물음에 답하시오.

(1) 원의 반지름을 받아 면적을 구하는 R 함수문을 작성하고 결과를 보이시오.

```{r 1-1}
round_area <- function(x){
  result <- pi*x^2
  return(result)
}

round_area(5)
```

(2) POWER(X, n)($X^n$)을 구하는 파이썬 함수를 작성하고 결과를 보이시오.

```{python 1-2}
def power(X, n):
  result = X**n
  return result

power(2, 3)
```

(3) 주당 근무시간이 40시간 이내면 시간당 임금이 1만원이고 40시간이 초과되는 부분에대해서는 1.5배를 지급하는 함수를 만들고자 한다.

- 주당 근무시간을 입력받으면 임금이 계산되는 함수를 R로 작성하고 결과의 예를 보이시오.

```{r 1-3-1}
wage_cal <- function(x){
  if(x <= 40) return(x)
  else{
    ot <- x-40
    result <- x + ot*1.5
    return(result)
  }
}

wage_cal(50)
wage_cal(30)
```

- 주당 근무시간을 입력받으면 임금이 계산되는 함수를 파이썬으로 작성하고 결과의 예를 보이시오.

```{python 1-3-2}
def wage_cal(x):
  if x <= 40:
    return x
  else:
    ot = x - 40
    result = x + ot*1.5
    return result

wage_cal(50)
wage_cal(30)
```

(4) a = c(1,4,6,8,9,12,14,19,20)의 값을 받아서 기술통계량을 구하는 R함수를 작성하고자 한다. (평균, 중앙값, 표준편차, 합, 개수)를 결과값으로 반환하는 R함수를 작성하고 결과를 보이시오.

```{r 1-4}
eda <- function(x){
  a <- mean(x)
  b <- median(x)
  c <- sd(x)
  d <- sum(x)
  e <- length(x)
  result <- list('mean' = a, 'median' = b, 'sd' = c, 'sum' = d, 'count' = e)
  return(result)
}

a <- c(1, 4, 6, 8, 9, 12, 14, 19, 20)
eda(a)
```

(5) b = [2,5,8,12,15,16,18,20] 의 값을 받아서 기술통계량을 구하는 파이썬 클래스를 작성하고자 한다. (평균, 중앙값, 표준편차, 합, 개수) 각각을 결과값으로 반환하는 파이썬 함수를 가지는 파이썬 클래스를 작성하고 결과를 보이시오.

```{python 1-5}
class EDA:
  def __init__(self, list): # 생성자
    self.dt = list

  def agg(self): # 합산 함수
    agg = sum(value for value in self.dt)
    return agg
  
  def cnt(self): # 개수 함수
    cnt = len(self.dt)
    return cnt
  
  def avg(self): # 평균 함수
    avg = self.agg()/self.cnt()
    return avg

  def med(self): # 중간값 함수
    self.dt.sort()
    med = 0
    idx = 0
    if len(self.dt)%2 == 0:
      idx = self.cnt()//2
      med = (self.dt[idx-1] + self.dt[idx])/2
    else:
      idx = self.cnt()//2 + 1
      med = self.dt[idx]
    return med

  def std(self): # 표준편차 함수
    avg = self.avg()
    std = (sum((val-avg)**2 for val in self.dt)/self.cnt())**(1/2)
    return std
      
# 클래스 선언
b = [2, 5, 8, 12, 15, 16, 18, 20]
a = EDA(b)
a.avg() # 평균
a.med() # 중앙값
a.std() # 표준편차
a.agg() # 합
a.cnt() # 개수
```


## 2. 두 가지 교육방법을 비교하기 위하여 능력이 유사하다고 생각되는 한 고등학교 학생 22명을 추출하여 11명식 두 집단으로 나누어 한 학기동안 각 교육방법으로 교육시킨 후에 치른 학기말 시험성적이 다음과 같이 얻어졌다. 이 자료를 이용하여 두 가지 교육방법에 대한 국어와 영어의 효과가 서로 다르다고 할 수 있는가를 검정하고자 한다.

```{r 2}
a <- c(65, 87, 73, 79, 81, 69, 55, 76, 77, 70, 88)
b <- c(82, 79, 85, 60, 65, 70, 79, 80, 76, 90, 68)
c <- c(75, 69, 83, 81, 72, 79, 85, 89, 90, 77, 95)
d <- c(72, 75, 93, 85, 60, 65, 88, 92, 83, 93, 78)

method1 <- data.frame('kor' = a, 'eng' = b, 'method' = 1)
method2 <- data.frame('kor' = c, 'eng' = d, 'method' = 2)

dt <- rbind(method1, method2)
write.csv(dt, file = 'ML_1.csv', row.names = F)
```

(1) R을 이용하여 실행하고 결과를 분석하시오.

22명을 두 집단으로 나누어 다른 교육방법으로 교육한 후 두 집단 간 시험성적 비교 독립표본 t검정

```{r 2-1}
# 국어
var.test(kor ~ method, dt) # 등분산
t.test(kor ~ method, dt, var.equal = T) # student's t-test

# 영어
var.test(eng ~ method, dt) # 등분산
t.test(eng ~ method, dt, var.equal = T) # student's t-test
```

(2) 파이썬을 이용하여 실행하고 결과를 분석하시오.

```{python 2-2}
import scipy.stats as stats
import pandas as pd

dt = pd.read_csv('ML_1.csv')

# 국어
stats.f_oneway(dt['kor'][dt['method']==1], dt['kor'][dt['method']==2]) # 등분산검정
stats.ttest_ind(dt['kor'][dt['method']==1], dt['kor'][dt['method']==2], equal_var = True)

# 영어
stats.f_oneway(dt['eng'][dt['method']==1], dt['eng'][dt['method']==2]) # 등분산검정
stats.ttest_ind(dt['eng'][dt['method']==1], dt['eng'][dt['method']==2], equal_var = True)
```

## 3. 다음 자료는 Hald(1960)에 의해 조사된 것으로 1그램의 시멘트에서 발생하는 열(calories)을 반응변수로 하고 시멘트의 4가지 원료의 양을 설명변수로 한다.

```{r 3}
x1 <- c(7, 1, 11, 11, 7, 11, 3, 1, 2, 21, 1, 11, 10)
x2 <- c(26, 29, 56, 31, 52, 55, 71, 31, 54, 47, 40, 66, 68)
x3 <- c(6, 15, 8, 8, 6, 9, 17, 22, 18, 4, 23, 9, 8)
x4 <- c(60, 52, 20, 47, 33, 22, 6, 44, 22, 26, 34, 12, 12)
y <- c(78.5, 74.3, 104.3, 87.6, 95.9, 109.2, 102.7, 72.5, 93.1, 115.9, 83.8, 113.3, 109.4)

dt <- data.frame(x1, x2, x3, x4, y)
write.csv(dt, file = 'ML_2.csv', row.names = F)
```

(1) R을 이용하여 회귀모형을 적합하고, 결과를 해석하시오.

```{r 3-1}
reg_cement <- lm(y~., dt)
summary(reg_cement)
```

(2) 파이썬을 이용하여 회귀모형을 적합하고 R의 결과와 비교하시오.

```{python 3-2}
import pandas as pd
import numpy as np
import statsmodels.formula.api as sm

dt = pd.read_csv('ML_2.csv')
reg_cement = sm.ols('y ~ x1 + x2 + x3 + x4', data = dt).fit()
print(reg_cement.summary())
```

4. R패키지 ISLR에 있는 데이터셋 Hitters는 1986~1987년도 미국 메이저리그 타자 자료이다. 자료는 다음과 같다. 이 자료에서 salary를 종속변수로 한 모형을 적합하고자 한다.  

```{r 4}
library(ISLR)
head(Hitters, 3)
```

(1) R 시스템에서 먼저 결측치 자료를 없앤 후, ridge regression 및 lasso regression을 적합하고 결과를 해석하시오.

```{r 4-1}

```

(2) 야구 자료 데이터셋을 파일로 저장한 후, 파이썬을 이용하여 ridge regression 및 lasso regression을 적합하고 R의 결과와 비교하시오.

```{r 4-2-1}

```

```{python 4-2-2}


```


5. R 'ade4'패키지에 있는 'deug' 자료를 이용하여 주성분분석을 실시하고자 한다. 다음에 답하시오.

```{r 5}
library(ade4)
data(deug)
deug_tab = deug$tab
```

(1) R을 이용하여 주성분분석을 실시하시오.

```{r 5-1}

```

(2) 데이터를 csv파일로 저장한 후, 파이썬을 이용하여 주성분분석을 실시하고, R의 결과와 비교하시오.

```{r 5-2-1}

```

```{python 5-2-2}

```

## 6. 다음은 1973년 미국 각 주의 강력범죄 자료이다. 변수 murder, asault, rape는 인구 100,000명당 사고 건수이고, urbanpop는 도시인구 비율이다. 이 자료를 이용하여 주성분분석을 하고자 한다.

(1) R을 이용하여 실행하고 결과를 해석하시오.

```{r 6-1}

```

(2) 파이썬을 이용하여 실행하고 R의 결과와 비교하시오.

```{python 6-2}

```



## 7. R 패지 'HSAUR'에 있는 'watervoles' 데이터를 가져와 MDS 분석을 하고자 한다.

```{r 7}
library(HSAUR)
data(watervoles)
write.csv(watervoles, file = 'ML_3.csv')
```

(1) R을 이용하여 MDS를 시행한 결과를 보이고, 분석하시오.

```{r 7-1}

```

(2) csv파일로 저장한 후, 파이썬을 이용하여 MDS를 시행하고 R의 결과와 비교하여 설명하시오.

```{python 7-2}

```